臺灣高等法院民事判決　　　　　　　　　96年度再易字第53號
　　再審原告　　麥斯德企業股份有限公司
　　法定代理人　乙○○
　　訴訟代理人　阮祺祥律師
　　複代理人　　游鉦添律師
　　再審被告　　甲○○
　　訴訟代理人　莊守禮律師
上列當事人間履行契約等事件，再審原告對於中華民國96年2月
13日本院95年度上易字第314號確定判決提起再審之訴，經本院
於96年10月9日言詞辯論終結，茲判決如下：
    主  文
再審之訴駁回。
再審訴訟費用由再審原告負擔。
    事實及理由
一、再審原告於本院審理中追加若再審之訴有理由時，再審被告
    應給付再審原告依原確定判決強制執行所取得之新台幣1,10
    3,800元，及自再審補充理由狀繕本送達翌日起，至清償日
    止，依週年利率百分之五計算之利息，核與民事訴訟法第44
    6條第1項但書、第255條第1項第2款之規定相符，應先敘明
    。
二、再審原告主張：再審原告與再審被告間履行契約等事件，經
    台灣桃園地方法院94年度訴字第125號民事判決，命再審原
    告給付再審被告新台幣（以下同）1,284,482元及自民國94
    年2月7日起至清償日止，按週年利率百分之五計算之利息。
    再審原告不服，提起上訴，嗣經本院96年2月13日95年度上
    易字第314號民事判決（下稱原確定判決），駁回上訴而確
    定，再審被告以原確定判決為執行名義，強制執行再審原告
    對第三人國防部軍備局中山科學研究院之債權，受取1,103,
    800元；然原確定判決有後述三、所列再審理由，為此於法
    定期間內提起再審之訴，求為命：(一)原確定判決廢棄。(二)再
    審被告在前訴訟程序第一審之訴及假執行之聲請均駁回。(三)
    再審被告給付再審原告新台幣1,103,800元，及自再審補充
    理由狀繕本送達翌日起，至清償日止，依週年利率百分之五
    計算之利息之判決。
    再審被告則以：本件並無再審原告所指之再審理由，且再審
    被告係依原確定判決為執行名義聲請強制執行，再審原告不
    得再請求返還依強制執行之受取之金額等語，資為抗辯。
三、茲就再審原告主張之再審理由，逐一論述如下：
  (一)再審原告主張於96年3月15日發現再審原告92年1月至9月及1
    1、12月健保費繳款單、92年1月至10月及12月勞保費繳款單
    之證物，有民事訴訟法第496條第1項第13款規定之再審理由
    ，係以：原確定判決認定再審原告於93年1月12日匯予再審
    被告140萬元款項（下稱系爭140萬元）為92年度款項，乃以
    92年度扣除該140萬元後，再審被告尚有31 萬5,960元工程
    款，10,230,600=315,960），再扣除92年11月勞健保費用共
    5萬3,369元及92年度申報營利事業所得稅申報之保險費3萬
    5,414元，尚有餘額為理由。惟再審原告發現再審原告，92
    年1月至9月及11、12月之健保費繳款單、92年1月至10月及
    12月之勞保費繳款單，合計繳交勞健保費之金額為558,755
    元，加上再審原告於前訴訟程序本院審理時所提上證十二92
    年10月之健保費繳款單健保費29,015元、92年11月之勞保費
    繳款單勞保費24,354元，合計92年度再審原告之勞健保費共
    繳612124元，顯逾再審被告於92年度得請求之31萬5,960元
    ，可知系爭140萬元非92年度款項為論據。再審被告則以上
    開發票乃再審原告原保有之發票，非判決後發現之證物，且
    再審被告於原訴訟程序係依再審原告提出之92年度營利事業
    所得稅申報書之記載而為主張，再審原告並未為反對陳述，
    原確定判決依此認定，並無錯誤，且無論如何，均難否認
    140萬元為92年度匯款之事實為辯。
    查當事人發現未經斟酌之證物或得使用該證物者，以如經斟
    酌可受較有利益之裁判者為限，始得據為再審之理由，觀諸
    民事訴訟法第496條第1項第13款規定自明。再審原告於93年
    1月12日匯予再審被告140萬元時，中科院等3機關尚未給付
    93年度工程款予再審原告，此有中科院94年9月29日曄濬字
    第0940012647號函、空軍439聯隊94年4月26日士後表字第09
    40000114號函及台電新桃營運處94年4月27日D桃供總字第94
    04-0311號函附明細表在卷可稽（前訴訟程序原審卷二第81
    至92頁），再審原告自不可能預先將系爭140萬元付予再審
    被告，則不論原確定判決就再審原告於92年度所繳納之勞健
    保費額如何認定，均無法推翻原確定判決認定系爭140萬元
    非93年度款之事實，即令再審原告發現上開新證物，亦無從
    受有利之裁判，故以此為再審理由，並非可採。
  (二)再審原告主張原確定判決認定「被上訴人（即再審被告）主
    張92年度尚有小額臨時購案47萬2,400元，上訴人（即再審
    原告）雖否認有小額臨時購案，惟小額臨時購案有上訴人提
    出統一發票明細表可證，上訴人否認，亦不可採。」等，非
    但消極不適用民事訴訟法第277條，且判決不備理由，有民
    事訴訟法第496條第1項第1款之再審理由，係以：1.再審被
    告於前訴訟程序本院審理時主張92年度尚有小額臨時購案47
    萬2,400元，業經再審原告否認，再審被告自應就「92年度
    尚有小額臨時購案47萬2,400元」之存在及該「小額臨時購
    案47萬2,400元」為兩造契約約定之範圍內之事實負舉證責
    任，惟再審被告於原審並未提出該小額臨時購案之合約，更
    未提出該小額臨時購案為其所實際施作之證明，原確定判決
    卻未依民事訴訟法第277條之規定，以再審被告未盡舉證之
    責，而不採再審被告之主張，已有消極不適用民事訴訟法第
    277條之違法。2.原確定判決未於理由內記載認定該「小額
    臨時購案47萬2,400元」為兩造契約約定之範圍內之事實所
    憑之證據及理由，亦有判決不備理由之違法。3.原確定判決
    另採信再審被告主張92年度尚有小額臨時購案47萬2,400元
    之理由為：「小額臨時購案有上訴人提出統一發票明細表可
    證（見前訴訟程序本院卷第131至141頁）」，然依前訴訟程
    序本院卷第131至141頁之發票明細表，其上並無購案、購案
    名稱、購案對象、購案地點、實際施作人等之記載，則該發
    票明細表僅能證明有該發票號碼，並不能推出「有被上訴人
    所主張該小額臨時購案之存在」及「該小額臨時購案為被上
    訴人所實際施作」等事實，是原確定判決有判決與所憑證據
    不符之違法。4.再審被告於原審自始至終均主張，系爭工程
    均由其向相關單位結報，若其主張屬實，則有關工程費用之
    請領理應由其辦理，而所有發票既均由再審被告開立，自無
    漏開之情，但依再審原告於前訴訟程序本院所提統一發票明
    細表（見前訴訟程序本院卷第131至141頁），再審原告92年
    度之總工程款僅有11,246,000元（含稅），原審判決一方面
    認「小額臨時購案有再審原告提出統一發票明細表可證」，
    亦即有關再審被告於原審所主張之小額臨時購案款項，均包
    含於統一發票明細表內（11,246,000元內），一方面卻又認
    92年度再審原告之總工程款為1,171萬8,400元，與發票明細
    不同，顯有理由矛盾之違法為論據。再審被告則以上開小額
    發票所載單位與主契約均相同，自係臨時增派人力，且金額
    既小自不必另行招標，自無簽契約，是再審被告之舉證責任
    已盡為辯。
    查民事訴訟法第496條第1項第1款所稱適用法規顯有錯誤，
    不包括漏未斟酌證據、認定事實錯誤、取捨證據失當、判決
    不備理由或理由矛盾（若為主文與理由之矛盾，則為同項第
    2款）之情形。再審原告以原確定判決有前述2.之判決理由
    不備，3.判決與證據不符及4.理由矛盾之情形，主張原確定
    判決有該款適用法規顯有錯誤之再審理由，並非可採。至於
    再審原告主張1.之部分，原確定判決已於理由中認定再審被
    告主張92年度尚有小額臨時購案47萬2,400元，再審原告雖
    否認有小額臨時購案，惟小額臨時購案有再審原告提出統一
    發票明細表可證，再審原告否認，亦不可採之事實（原確定
    判決第9頁參照），並記載認定上開事實之證據出處，則原
    確定判決已依據證據認定事實，不必再依民事訴訟法第277
    條舉證責任分配之規定，使當事人負擔因事實不能判斷之不
    利益，並無消極不適用上開規定之情形，是再審原告此一之
    再審理由，為不足採。
  (三)再審原告主張原確定判決就再審原告92年度勞健保費之認定
    ，有適用法規顯有錯誤及違背經驗法則再審理由，係以1.再
    審被告已自認「乙○○於收到匯款後…扣除勞健保費用（開
    始運作後即每月皆固定扣整數七萬元）後」之事實，但原確
    定判決卻認定：「至於有關勞健保費用上訴人抗辯應扣除每
    月7萬元共84萬元，惟被上訴人否認92年度兩造勞健保每月
    係以7萬元計算，上訴人僅提出92年11月勞健保費用共5萬3,
    369元繳款單為證（見本院卷第164至165頁），而上訴人92
    年度申報營利事業所得稅申報之保險費支出亦僅有3萬5,414
    元。上訴人復未舉其他證據以實其說，上訴人抗辯自不可採
    。從而，31萬5,960元扣除上開勞健保費用及保險費後仍有
    餘額。…4.綜上，上訴人於93年1月12日匯予140萬元予被上
    訴人係屬92年度之工程款項，上訴人抗辯應予扣除，殊無可
    採。」等云云，有消極不適用民事訴訟法第279條第1項規定
    及判決不備理由之違法。2.公司之勞健保費每月均應支付，
    此為眾所周知之事，且亦為一般之經驗法則，況再審被告於
    原審亦承認勞健保費每月均應支付且依整數扣除，而原審判
    決既認定「上訴人92年11月勞健保費用共5萬3,369元」，則
    92年度至少應以640,428元（53,369×12＝640,428）計算，
    然原審判決卻僅計算一個月之金額，非但有理由矛盾之違法
    且亦違反經驗法則為論據。再審被告則以其並未自認92年度
    亦每月扣萬元為辯。
    就1.言，民事訴訟法第279條第1項固規定，當事人主張之事
    實，經他造於準備書狀內或言詞辯論時或在受命法官、受託
    法官前自認者，無庸舉證。惟依本條成立之自認，必須兩造
    當事人就同一事實先後為一致陳述，始足當之，若當事人所
    陳述之事實，經他造否認者，即無成立自認之餘地。再審被
    告於前訴訟程序中，雖多次陳述勞健保費用於開始運作後即
    每月皆固定扣整數七萬元，然均為再審原告所否認（前訴訟
    程序第一審卷(一)3、24、64、65、73，卷(二)13頁、78、96頁
    ，前訴訟程序本院卷22、80頁等參照），嗣因前訴訟程序本
    院審理時，再審被告於95年8月30日具狀表明每月皆固定扣
    整數七萬元，指93年度，不包含92年度（前訴訟程序本院卷
    100頁），再審原告始主張93年度亦應如此（前訴訟程序本
    院卷101頁、119頁），仍與再審被告為不同主張，由當事人
    此陳述過程，並無就每月皆固定扣整數七萬元之事實，為一
    致之陳述，自無前開自認規定之適用，因此原確定判決未認
    定93年度應扣之勞健保費用如何，即無違反前開自認之規定
    可言。就2.言，如前述(一)，不論92年度應扣除之勞健保費用
    為何，均不能推翻原確定判決認定系爭140萬元非93年度款
    之事實，是再審原告據此為再審理由，亦非可採。
  (四)再審原告主張原確定判決認定再審原告於93年1月20日、同
    年3月11日及4月30日匯予權興景觀工程有限公司（下稱權興
    公司）3筆共112萬元，非依兩造間協議書再審被告應支付予
    協力廠商之工程款，不應由再審原告須支付予再審被告之工
    程款中扣除，有適用法規顯有錯誤之再審理由，係以：再審
    被告於前訴訟程序第一審94年11月9日言詞辯論中就再審原
    告所提被證十四單據（即於93年3月11日62萬、93年4月30日
    20萬分別存匯入權興公司之憑條），已自認：「原告（即再
    審被告）在93年3、4月已經繳完，被告才有被證十四的單據
    」，承認被證十四單據為用以支付權興公司本件系爭工程之
    工程款，僅主張該款項為再審被告所繳納，而有關被證十四
    之款項係由再審原告支付，有再審原告於原第一審所提被證
    五之存摺為憑，亦為原審所肯認，足證被證十四之82萬元，
    確為本件工程之相關支出，且為再審原告所支付，理應加以
    扣除，再審原告於前訴訟程序亦為如此主張，然原確定判決
    違反上開自認而不採再審原告之主張，並未敘明不採之理由
    ，有消極不適用民事訴訟法第279條第1項規定及判決不備理
    由之再審理由為論據。再審被告則以再審原告匯款予興公司
    時，尚未向業主請款，故不可能先行支付權興公司為辯。
    按再審被告於前訴訟程序第一審稱「原告在93年3、4月已經
    繳完，被告才有被證十四的單據」等語，雖可認為就該82萬
    元已支付予協力廠商（權興公司）之事實為自認，然原確定
    判決認定該82萬元已支付予該協力廠商，與再審被告之自認
    並無牴觸。至原確定判決另以再審原告不能證明該協力廠商
    係再審原告委託或再審原告支付該款係再審被告委請代為支
    付，而認再審原告主張應將該款扣除之主張為不可採（原確
    定判決第10頁參照），乃就再審被告前開自認範圍以外之事
    實，本於職權而為認定，無違反自認之規定問題。再者，再
    審原告主張原確定判決判決不備理由部分，非得作為再審理
    由者，已如前述，茲不贅述。
  (五)再審原告主張再審被告於原審已自認：「九十三年一月至三
    月之款項均已領取，而領取之金額為五百二十七萬一千四百
    四十四元」，加上再審原告於93年1月12日匯予再審被告之
    140萬元、於93年1月20日、同年3月11日及4月30日匯予權興
    公司3筆共112萬元部分及原審所肯認再審原告於93年1至3月
    已給付予再審被告之343萬元，合計為595萬，扣除勞健保費
    及10％之稅金及利潤後，與上揭再審被告自認領取之金額相
    當，可證系爭140萬元為93年度之工程款，再審原告於前訴
    訟程序亦為此主張，但原確定判決未為採納，亦未說明理由
    ，有民事訴訟法第226條第3項、第466條第6款判決不備理由
    之違法及消極不適用同法第279條第1項規定之再審理由等語
    。
    然判決理由不備，並非法定再審理由，已如前述，又再審被
    告自認「九十三年一月至三月之款項均已領取，而領取之金
    額為五百二十七萬一千四百四十四元」之事實，與系爭140
    萬元是否為93年度工程款，並非同一事實，因此，原確定判
    決認定系爭140萬元非93年度工程款，即無違反自認效力可
    言，是再審原告主張上開再審理由，非有理由。
  (六)就再審原告主張，其於前訴訟程序本院審理時所提上證八發
    票，為足以影響於判決之重要證物，原確定判決有漏未斟酌
    之再審理由，係以：依該發票之記載，工程案號為XS92006p
    ，與再審原告於原審所提上證六之中科院工程案號相同，足
    證再審被告於原審所提答辯三狀之附件明細編號1至11所載
    之工程收入，均為再審原告於前訴訟程序本院審理時所提準
    備書狀二附表二所列92年度之工程名稱其實際收入（前訴訟
    程序本院卷上證六、九、十、十一），金額總計10,656,509
    元（含稅為11,189,334元）之範圍內，並無另有原審判決所
    認之小額臨時購案47萬2,400元為論據。
    然上開發票僅為再審被告所列出小額臨時購案明細中之一張
    ，不能以該發票非小額臨時購案之發票，即推論出該明細其
    餘發票均非為小額臨時購案，且於前訴訟程序本院審理時，
    再審被告於再審原告質疑該發票為小額臨時購案之發票後，
    即將該發票金額57,000元剔除（前訴訟程序本院卷147頁）
    ，原確定判決亦係依剔除後之金額472,400元為判斷依據（
    原確定判決第9頁3.參照），故即使原確定判決斟酌該發票
    非為再審被告支出所列小額臨時購案而開之事實，亦不能影
    響原確定判決認定該明細為支出小額臨時購案金額之結論，
    從而再審原告據此主張原確定判決有上開再審理由，亦難贊
    同。
  (七)再審原告主張原確定判決漏未斟酌再審原告於前訴訟程序第
    一審所提被證十91年6月14日求才登記表及核准統計明細表
    之重要證物，係以：該求才登記表上之筆跡為再審原告之法
    定代理人乙○○所寫，亦即為再審原告求才，而求才登記表
    上記載之工作內容為「辦公室清潔、環境整理」，工作地點
    為「桃園龍潭中山科學研究院」，有效期限「92年1月15日
    」，足證於91年間，再審原告已在為承攬中科院之清潔勞務
    工程做準備而聘用員工，顯見本件系爭清潔勞務工程確為再
    審原告所實際承攬；且再審原告因上揭求才而聘僱之員工，
    大部分持續工作至93年，此由再審原告於原第一審所提被證
    十核准統計明細表及被證八第35頁93年5月份員工薪資轉帳
    明細表，加以比較，有相同之員工多人，即足證員工為再審
    原告所聘僱，系爭工程為再審原告所施作，而再審被告僅係
    再審原告所雇用之領班，故再審被告主張兩造間有借牌契約
    ，並無理由為依據。
    然兩造於93年3月18日簽訂協議書約定：「乙○○先生委由
    甲○○小姐管理經營中科院、台電桃竹苗區、屏東空軍機場
    三區清潔一案，所有人力派遣及一切雜項相關事務，並將順
    利完成，不得有誤。乙○○先生必須將三案所得金額扣除稅
    5%、利潤5%及案內所屬員工眷屬勞健保費用，其餘將在每月
    10日匯進甲○○小姐帳戶。甲○○小姐必須將所得款項全數
    製表交給乙○○先生。甲○○小姐另附本票一張交由陳家銘
    先生身分證字號Ｚ000000000保管至雙方履約完成。」且於93
    年度1至5月份，再審原告向上開機關請得款項為8,513,124
    元，扣除上開約定事項費用及再審原告代付協力廠商款項
    2,597,330元外，再審原告至少依該協議匯款343萬元予再審
    被告之事實，為兩造所不爭，依該協議內容及匯款金額已占
    上開機關付款之大部，可知再審被告非受雇於再審原告之事
    實，參諸證人陳家銘於另案證稱：「我向外承攬以我的名義
    ，實際工作由原告（即再審被告）去做，業主的報酬先交給
    我，我取走10%，其餘再交給原告，相關工作人員的薪資是
    原告支付，員工的勞健保及扣繳憑單不是我幫她保，我取得
    10%是單純的酬勞」、「我自己承攬時是用佳河企業社（下
    稱佳河）名義承攬，我是負責人，乙○○是幕後出資的老闆
    ；後來與乙○○終止合夥後，佳河同時結束營業」、「佳河
    時期是甲○○自己來找我要次承攬清潔工程，佳河承攬很多
    工程，只有把清潔工程次承攬給甲○○，所有報酬扣除費用
    的盈餘，我與乙○○對分」、「佳河結束營業後，因我不想
    做，乙○○對此工程有興趣，就繼續標，用乙○○麥斯德公
    司名義繼續標，繼續合作」，以及「中科院、屏東空軍聯隊
    及新竹台電的案子，承攬報酬匯到乙○○的公司帳戶，乙○
    ○拿走10%，剩餘的再交給甲○○」、「協議當時有講員工
    薪資、勞健保費用由甲○○支付，年底甲○○要將員工的扣
    繳憑單交給乙○○，是以乙○○的公司名義投保勞健保」、
    「我只知道是甲○○實際投標承攬，但是用何名義我不知道
    」、「協議所得應該只該三案承攬工作，匯入乙○○的帳戶
    內」、「（問：本票交我保管之目的？）是乙○○唯恐甲○
    ○拿到款項不付員工薪資，因未付薪資的錢是由乙○○匯給
    甲○○，而工程是由乙○○之公司去承攬的」等語（見前訴
    訟程序第一審卷(一)第77至80頁）益證兩造間之法律關係，可
    能為借牌或承攬人與次承攬人關係，但非僱傭。至於實際執
    行清潔之員工，是否以再審原告名義對外求才，薪資是否由
    再審原告墊付，均於判斷兩造間之契約性質無涉，即令原確
    定判決未審酌再審原告主張之上開證物，亦不足以影響原確
    定判決認定再審被告非再審原告雇用員工之結論，是再審原
    告據此為再審理由，難認有據。
  (八)再審原告主張原確定判決漏未斟酌足以影響於判決之重要證
    物即再審被告於原第一審所提94年4月8日民事調查證據聲請
    狀附表，係以：再審被告於該附表已明確記載93年1月至3月
    之工程款『已領』，而依該附表計算，再審被告就93年1月
    至3月份合計領取之款項為5,271,444元，足證再審原告於93
    年1月12日匯140萬元予再審被告，係屬93年度之工程款項，
    且再審原告於93年1月20日、同年3月11日及4月30日匯予權
    興公司3筆共112萬元，確為本件工程之相關支出，蓋上揭兩
    筆款項（140萬元及112萬元），再加上原審所肯認再審原告
    於93年1至3月已給付予再審被告之343萬元，合計為595萬，
    扣除勞健保費及10％之稅金及利潤後，與上揭金額相當，再
    審被告已無請求權為論據。再審被告則以其於該附表所載「
    已領」，乃指依工程契約應領之金額，並非已清償或已結清
    之意，且事實上再審原告於93年2月匯付94萬元、3月匯付97
    萬元元、4月匯付152萬元，與契約金額及業主實付金額不符
    ，可知再審原告僅約略計算即先予匯付，並非各實際結算後
    才將確實之金額匯付予再審被告為辯。
    然系爭140萬元非93年度款，已如前述，即令依該附表記載
    ，亦不足以推翻原確定判決此等認定之結論，是再審原告據
    此請求再審，為無理由。
  (九)再審原告主張原確定判決漏未斟酌再審原告於原第一審所提
    被證二之匯款單五紙之重要證物，係以：該五紙匯款單為再
    審原告匯予再審被告之款項，其匯款時間均在中科院等機關
    付予再審原告93年度各期工程款之前，可知再審被告主張兩
    造約定由中科院等機關將各期工程款匯予再審原告，再審原
    告再依協議扣除相關費用、利潤後，將餘額匯予再審被告之
    主張為不實，如原確定判決審酌上開五紙匯款單，即可為有
    利再審原告之認定為依據。
    然兩造依上開模式運作之契約關係，並非始自93年度，至遲
    於92年度即已開始，有兩造分別製作之92年度再審原告匯款
    明細（前訴訟程序本院卷61、106）可參，再審原告於前訴
    訟程序本院審理時，亦自承另有支付92年度工程相關開銷資
    料，正找尋中等語（前訴訟程序本院卷102頁），是上開匯
    款，亦可能為92年度之款項，因此，縱使審酌上開五紙匯款
    單匯款時間較中科院等機關付予再審原告93年度各期工程款
    之時間為先，亦不能據以否定兩造間係以上開模式運作之事
    實，從而原確定判決是否審酌上開證物，均不影響於判決之
    結論，故以此為再審之理由，仍非可採。
  (十)綜上所論，再審原告主張之再審理由，均非可採，其提起本
    件再審之訴，為無理由，應予駁回。
四、就再審原告請求再審被告返還依原確定判決給付再審原告新
    台幣1,103,800元及法定利息部分言，再審原告再審既無理
    由，是再審原告上開請求，自乏依據。
五、據上論結，本件再審之訴為無理由。依民事訴訟法第78條，
    判決如主文。
中　　華　　民　　國　　96　　年　　10　　月　　23　　日
                    民事第九庭
                        審判長法  官   黃熙嫣
                              法  官   陳玉完
                              法  官   呂太郎
正本係照原本作成。
不得上訴。
中　　華　　民　　國　　96　　年　　10　　月　　25　　日
　　　　　　　　　　　　　    書記官   黃千鶴
